ACORDAO-COMPLETO-2517799

ACÓRDÃO 29/2023 ATA 1/2023 - SEGUNDA CÂMARA

VISTOS, relatados e discutidos estes autos de tomada de contas especial em que se examinam, nesta etapa, recursos de reconsideração interpostos por Atila Yurtsever e Vinicius de Lara Cichon contra o Acórdão 3038/2021-TCU-Segunda Câmara, relator Ministro Bruno Dantas, por meio do qual este Tribunal julgou irregulares suas contas, condenando-os solidariamente ao pagamento do débito apurado, em razão de ocorrências na execução do Convênio 459/2006, celebrado entre o Ministério do Turismo e a Associação Brasileira das Empresas de Transporte Aéreo Regional (Abetar) para a realização do Congresso Abetar 2006,
ACORDAM os Ministros do Tribunal de Contas da União, reunidos em Sessão da 2ª Câmara, com fundamento no art. 33 da Lei 8.443/1992 c/c o art. 285 do Regimento Interno do TCU, bem como nos arts. 2º e 11 da Resolução TCU 344/2022, e diante das razões expostas pelo Relator, em:
9.1. reconhecer a ocorrência da prescrição das pretensões punitiva e ressarcitória, somente em relação aos recorrentes; 
9.2. conhecer e dar provimento aos recursos de reconsideração interpostos por Atila Yurtsever e Vinicius de Lara Cichon;
9.3. tornar insubsistente o Acórdão 3038/2021-TCU-Segunda Câmara, somente em relação aos recorrentes;
9.4. notificar, a respeito desta deliberação, os recorrentes, a outra responsável, o Ministério do Turismo e a Procuradoria da República no Estado de São Paulo;
9.5. arquivar o processo.

Recurso de reconsideração interposto por  Atila Yurtsever e Vinicius de Lara Cichon contra o Acórdão 3.038/2021-TCU-2ª Câmara, relator Ministro Bruno Dantas.

Segunda Câmara

Ministério do Turismo e Associação Brasileira das Empresas de Transporte Aéreo Regional (Abetar)

3. Recorrentes: Atila Yurtsever (CPF XXX.550.387-XX) e Vinicius de Lara Cichon (CPF XXX.134.309-XX)

13.1. Ministros presentes: Aroldo Cedraz e Antonio Anastasia (Relator).
13.2. Ministro-Substituto convocado: Marcos Bemquerer Costa (na Presidência).

ANTONIO ANASTASIA

Neste processo de tomada de contas especial (TCE) , examinam-se recursos de reconsideração interpostos por Atila Yurtsever e Vinicius de Lara Cichon contra o Acórdão 3038/2021-TCU-Segunda Câmara, relator Ministro Bruno Dantas, por meio do qual este Tribunal julgou irregulares suas contas, condenando-os solidariamente ao pagamento do débito apurado, em razão de ocorrências na execução do Convênio 459/2006, celebrado entre o Ministério do Turismo e a Associação Brasileira das Empresas de Transporte Aéreo Regional (Abetar) para a realização do Congresso Abetar 2006.
2. A Serur, conforme a instrução transcrita a seguir (peça 126) , cujo teor foi ratificado pelo diretor da unidade (peça 127) e pelo Ministério Público (peça 128) , propõe dar provimento aos recursos e tornar sem efeito o acórdão recorrido:
"INTRODUÇÃO
1.	Trata-se de recursos de reconsideração interpostos por Vinicius de Lara Cichon (peça 103) e Atila Yurtsever (peça 104) , por meio do qual se insurgem contra o Acórdão 3038/2021-TCU-Segunda Câmara (Ministro-Relator Bruno Dantas) . 
1.1.	A deliberação recorrida apresenta o seguinte teor, transcrevendo-se em destaque os itens objeto do recurso de reconsideração (peça 84) :
'VISTOS, relatados e discutidos estes autos de tomada de contas especial instaurada pelo Ministério do Turismo (MTur) em desfavor da Associação Brasileira das Empresas de Transporte Aéreo Regional (Abetar) e de seus dirigentes, Atila Yurtsever e Vinicius de Lara Cichon, em razão de irregularidades na execução física e financeira do convênio 459/2006 (Siafi 571464) , que tinha por objeto a realização do Congresso Abetar 2006;
ACORDAM os Ministros do Tribunal de Contas da União, reunidos em sessão da Segunda Câmara, ante as razões expostas pelo Relator, em:
9.1. considerar a Associação Brasileira das Empresas de Transporte Aéreo Regional (Abetar) revel, para todos os efeitos, dando-se prosseguimento ao processo, nos termos do art. 12, § 3º, da Lei 8.443/1992;
9.2. rejeitar parcialmente as alegações de defesa apresentadas por Atila Yurtsever e Vinicius de Lara Cichon;
9.3. com fundamento nos arts. 1º, inciso I, 16, inciso III, alíneas 'b' e 'c', e 19, da Lei 8.443/1992, julgar irregulares as contas da Associação Brasileira das Empresas de Transporte Aéreo Regional (Abetar) , de Atila Yurtsever e de Vinicius de Lara Cichon, condenando-os, solidariamente, ao pagamento do débito discriminado a seguir, atualizado monetariamente e acrescido dos juros de mora devidos, calculado desde a data de ocorrência indicada até sua efetiva quitação, na forma da legislação vigente, fixando o prazo de 15 (quinze) dias, a contar do recebimento da notificação, para que seja comprovado, perante este Tribunal, o recolhimento da quantia ao Tesouro Nacional, nos termos do art. 23, inciso III, alínea 'a', da referida Lei, c/c o art. 214, inciso III, alínea 'a', do Regimento Interno do TCU:
	Data de ocorrência
	Débito (R$) 
	Crédito (R$) 

	27/10/2006
	80.000,00
	
	4/7/2007
		239,74

9.4. com fundamento no art. 26 da Lei 8.443/1992, autorizar, se requerido, o pagamento da importância devida em até 36 (trinta e seis) parcelas mensais e consecutivas, fixando o prazo de 15 (quinze) dias, a contar do recebimento da notificação, para que seja comprovado, perante este Tribunal, o recolhimento da primeira parcela, e de 30 (trinta) dias, a contar da parcela anterior, para que seja comprovado o recolhimento das demais parcelas, devendo incidir sobre cada valor mensal os devidos acréscimos legais, na forma prevista na legislação vigente, além de alertar que a falta de comprovação do recolhimento de qualquer parcela importará no vencimento antecipado do saldo devedor, nos termos do art. 217 do Regimento Interno do TCU;
9.5. com fundamento no art. 28 da Lei 8.443/1992, autorizar, desde logo, a cobrança judicial das dívidas, caso não atendida a notificação;
9.6. com fundamento no art. 16, § 3º, da Lei 8.443/1992, c/c art. 209, § 7º, do Regimento Interno do TCU, remeter cópia deste acórdão à Procuradoria da República em São Paulo para adoção das medidas que entender cabíveis;
9.7. dar ciência deste acórdão ao Ministério do Turismo e aos responsáveis.' 
HISTÓRICO
2.	Trata-se de tomada de contas especial (TCE) instaurada pelo então Ministério do Turismo (Mtur) em desfavor dos Srs. Atila Yurtsever, Vinicius de Lara Cichon  e da pessoa jurídica Associação Brasileira das Empresas de Transporte Aéreo Regional - Abetar, em razão da não comprovação da boa e regular aplicação dos recursos repassados por força do Convênio 459/2006 (Siafi 571464) , em que foi configurada a insuficiência dos elementos comprobatórios da execução das despesas previstas no plano de trabalho (peça 79, p. 1) .
2.1	O Convênio 459/2006 teve por objeto a realização do projeto intitulado 'Congresso Abetar 2006', tendo o respectivo termo sido firmado pelas partes em 16/10/2006, com vigência estipulada para o período de 16/10/2006 a 12/3/2007 (peça 4) . Os recursos previstos para implementação do objeto do referido convênio foram orçados no valor total de RS 88.000,00, sendo R$ 80.000,00 à conta do concedente e R$ 8.000,00 de contrapartida da convenente. Os recursos federais foram liberados mediante a Ordem Bancária 20060B900604, de 27/10/2006 (peça 13) .
2.2	A prestação de contas foi apresentada pela entidade convenente em 4/7/2007 (peças 5; 6 e 15 a 23) , tendo sido inicialmente aprovada pelo Mtur (peça 34) .
2.3	Em cumprimento a deliberação desta Corte de Contas, formulada por intermédio do Acórdão 3518/2015-TCU-Primeira Câmara, o Mtur revogou a aprovação da prestação de contas no Siafi, conforme despacho de 23/8/2016 (peça 35) .
2.4	Submetida a prestação de contas a nova análise, emitiu-se pronunciamento pela rejeição integral das contas em razão da ausência de documentação comprobatória da execução de despesas com os recursos repassados (peça 37) .
2.5	No Relatório de Tomada de Contas Especial (peça 43) , a responsabilidade pelo dano ao erário foi atribuída solidariamente à Abetar e aos dirigentes que subscreveram o pacto e a documentação de prestação de contas, Srs. Atila Yurtsever e Vinicius de Lara Cichon.
2.6	O Ministério da Transparência, Fiscalização e Controladoria-Geral da União emitiu relatório e certificado de auditoria (peças 44 e 45, respectivamente) concluindo pela responsabilidade solidária da entidade com seus dirigentes pelo dano. O dirigente do Órgão de Controle Interno emitiu parecer no mesmo sentido (peça 46) , bem como houve pronunciamento ministerial (peças 47) .
2.7	Já no âmbito deste Tribunal, os responsáveis foram regularmente citados (peças 56-61 e 72-75) , conforme despacho do titular da unidade instrutora (peça 52) . A Abetar não apresentou qualquer manifestação nos autos. Os Srs. Atila Yurtsever e Vinicius de Lara Cichon, por sua vez, apresentaram alegações de defesa (peças 64 e 78, respectivamente) .
2.8	Em derradeira instrução, a unidade instrutora propôs o julgamento pela irregularidade das contas dos responsáveis, dano solidário ao erário, mas sem aplicação de multa em razão da prescrição da pretensão punitiva do TCU (peça 79, p. 13 e peças 80-81) . 
2.9	Por sua vez, o MPTCU dissentiu da proposta e propôs o julgamento pela regularidade das contas dos responsáveis, entendendo que a prestação de contas contemplou documentação apta a comprovar a regularidade da aplicação dos recursos e que a ausência de currículos dos profissionais que trabalharam no congresso ou dos contratos de prestação de serviço não configuraria mácula capaz de ensejar a irregularidade da gestão dos recursos (peça 85) . 
2.10	O Relator a quo, Ministro Bruno Dantas, anuiu com as propostas da unidade técnica (peça 85) e foi acompanhado pelos demais Ministros da Colenda 2ª Câmara (peça 84) .
2.11	Irresignados, o Srs. Vinicius de Lara Cichon (peça 103) e Atila Yurtsever (peça 104) interpuseram os presentes recursos de reconsideração, que se fundamenta nas altercações que, adiante, passar-se-á a relatar.
EXAME DE ADMISSIBILIDADE
3.	Reitera-se o exame preliminar de admissibilidade efetuado por esta unidade instrutora (peças 106-108) , ratificado pelo Ministro-Relator Raimundo Carreiro (peça 111) , que concluiu pelo conhecimento dos recursos de reconsideração acostados às peças 103-104, com fundamento nos artigos 32, inciso I, e 33 da Lei 8.443/1992, suspendendo-se os efeitos dos itens 9.3 e 9.5 do Acórdão 3038/2021-TCU-Segunda Câmara, em relação aos recorrentes e aos demais devedores solidários.
EXAME DE MÉRITO
4. Delimitação do recurso
4.1.	Constitui objeto do presente exame responder se:
	a) houve violação ao princípio do devido processo legal;
	b) a responsabilidade do Sr. Vinícius de Lara Cichon deve ser afastada;
	c) houve a prescrição do débito.
Da suposta violação ao devido processo legal 
5.	O Sr. Vinícius de Lara Cichon defende que houve violação aos princípios do devido processo legal, da ampla defesa e do contraditório. 
5.1	Sustenta a alegação acima com base nos seguintes argumentos:
	a) A irregularidade geradora do dano teria ocorrido em 27/10/2006 ao passo que a primeira notificação dos responsáveis teria ocorrido em 18/11/2016, ou seja, após um prazo superior a dez anos (peça 103, p. 2) ;
	b) O recorrente teria se afastado da entidade logo após a realização do evento e não teria qualquer acesso aos documentos decorrentes da realização do Convênio, o que o impediria de produzir as provas necessárias à sua defesa (peça 103, p. 2-3) ;  
	c)  O art. 6º, inciso II, da IN TCU 71/2012 teria estabelecido que ficaria dispensada a instauração de TCE quando transcorridos prazo superior a dez anos entre o dano e a primeira notificação dos responsáveis (peça 103, p. 3-4) .
	Análise:
5.2	Preliminarmente, as alegações de violação aos pressupostos do devido processo legal devem ser afastadas, tendo em vista que o presente feito não violou instrução normativa desta Corte de Contas e atendeu aos precedentes do TCU. 
5.3	Isso porque, na ausência de documentação apta a comprovar a regularidade da aplicação dos recursos repassados à entidade, a jurisprudência deste Tribunal é no sentido de que a ocorrência do fato gerador se dá com o prazo limite para entrega da prestação de contas final ou com da efetiva entrega antecipada (Acórdão 3749/2018-Segunda Câmara) .
5.4	No caso em apreço, a entidade apresentou a prestação de contas em 4/7/2007 (peça 15) . Considerando que a primeira notificação dos responsáveis ocorreu em 18/11/2016 (peça 39) , prazo inferior a dez anos, não incidiu a regra do art. 6º, inciso II, da IN TCU 71/2012, que estabelece que, salvo em determinação em contrário deste Tribunal, fica dispensada a instauração de TCE, quando houver transcorrido prazo superior a dez anos entre a data provável de ocorrência do dano e a primeira notificação dos responsáveis.
5.5	Portanto, a primeira notificação dos responsáveis interrompeu o prazo fixado pelo art. 6º, II, da IN TCU 71/2021 sem que o TCU tenha decaído do seu interesse de apurar o presente dano. 
5.6	No mesmo sentido, não merece prosperar a alegação de que o recorrente perdeu acesso aos documentos do convênio. Isso porque o interessado não apresentou qualquer evidência ou comprovação quanto a sua impossibilidade de ter acesso às documentações do ajuste. 
5.7	Nesse contexto, conforme o disposto no parágrafo único do art. 70 da CF/88, no art. 93 do Decreto-Lei 200/1967 e no art. 66 do Decreto 93.872/1986, cabe àqueles que receberam ou geriram recursos do Estado comprovar a sua boa e regular aplicação. Com fundamento nesses dispositivos, a jurisprudência do TCU é uníssona pela inversão do ônus da prova dessa comprovação (Acórdão 11391/2019-TCU-Segunda Câmara e Acórdãos 2628/2019, 2559/2019, 2547/2019, 2504/2019, e 2249/19, todos do Plenário) .  
5.8	Portanto, cabe ao recorrente trazer aos autos os meios de prova para comprovar a falta de acesso aos documentos do ajuste, à exemplo de qualquer providência administrativa ou judicial para obter a documentação do Convênio junto aos dirigentes da Abetar, de sorte que alegações genéricas não sustentam a alegação de prejuízo à defesa ou o afastamento das irregularidades.
5.9	Dessa forma, propõe-se rejeitar as presentes alegações.    
 
Da responsabilidade do Sr. Vinícius Cichon 
6.	O Sr. Vinicius Cichon, ex-diretor financeiro da Abertar, defende a ausência de sua responsabilidade pelo dano.
6.1	Sustenta a alegação acima com base nos seguintes argumentos:
	a)   O responsável jamais teria assinado qualquer convênio com o MTur ou qualquer outro documento relacionado ao presente ajuste. Nesse contexto, a simples verificação da assinatura contida no documento e da assinatura na procuração do recorrente acostada à sua peça recursal permitiria concluir que não se trata de assinatura por ele firmada, tendo esta sido grosseiramente falsificada. Dessa forma, somente a realização de uma perícia grafotécnica, para a verificação e comprovação, da referida falsificação poderia conduzir a um processo justo e efetivo (peça 103, p. 9-10) ;
	b) Não teriam sido analisados os documentos que comprovariam a execução do objeto do convênio. Nesse contexto, teriam sido apresentados todos os documentos pertinentes à realização do evento, tais como: fotos, folders, relatórios de clipping, relação de execução da receita e despesa, relatório de execução físico financeira; relação de pagamentos; conciliação bancária, cotações, propostas das empresas prestadoras de serviços, notas fiscais e declaração de realização dos objetivos do convênio. Teriam sido colacionadas nos autos matérias jornalísticas, que evidenciariam a realização do evento. Portanto, seria incontroverso a realização do objeto pactuado (peça 103, p. 12-13) ;
	c) Todos os convênios firmados pela Abetar seriam 'encabeçados' pelo então Presidente da Associação, Apostole Lazaro, o 'Lack', especialmente aqueles firmados com o MTur. Este estaria vinculado a inúmeros casos de corrupção envolvendo convênios com órgãos públicos e já teria sido condenado criminalmente e arrolado em fiscalizações deste Tribunal. Por sua vez, os demais cargos da entidade seriam meramente 'figurativos', para que esta pudesse firmar documentos e estar em consonância com a legislação (peça 103, p. 14) .
d) Não haveria comprovação de que a responsável teria gerado danos ao erário; por outro lado, haveria a comprovação de que o evento teria sido, de fato, realizado (peça 103, p. 15) .   
	Análise:
6.2	Preliminarmente, cabe antecipar que as presentes alegações não sustentam qualquer alteração da decisão vergastada, visto que o recorrente reapresentou as mesmas considerações que foram devidamente enfrentadas nas etapas processuais anteriores e não trouxe elementos probatórios que sustentem o afastamento da sua responsabilidade. 
6.3	Nesse contexto, não merece prosperar a alegação de falsificação de assinatura, visto que o recorrente, novamente, não trouxe qualquer comprovação ou evidência deste fato. Além disso, cabe registrar que a documentação mencionada se constitui de documento público e, portanto, goza de presunção relativa de autenticidade. Para infirmar tal presunção, seria necessária prova de falsidade material nos documentos subscritos pelo defendente (peças 4 e 20) . 
6.4	Dessa forma, incumbe ao responsável apresentar provas ou, no mínimo, indícios de que houve fraude na formalização do termo de convênio e demais documentos pertinentes.
6.5	Similarmente, a requisição de produção de prova pericial por parte deste Tribunal não merece acatamento. Além de o ônus probatório relativamente à alegação de falsificação incidir sobre o defendente, não há autorização na Lei 8.443/1992 ou no Regimento Interno do TCU que determine a produção prova pericial exclusivamente no interesse de comprovar asserção da parte. 
6.6	Nesse sentido, cabe trazer os seguintes enunciados com relação à matéria: 
Acórdão 3535/2015-TCU-Segunda Câmara
'As normas que regulam o processo de controle externo não concedem ao responsável a faculdade de solicitar produção de provas ao TCU, como a colheita de depoimentos ou realização de perícias e diligências. O Tribunal deve julgar com base nas provas documentais constantes dos autos, reunidas pelos órgãos de controle interno e pela unidade técnica, em confronto com aquelas produzidas e apresentadas pelo responsável em sua peça de defesa.'
Acórdão 4843/2017-TCU-Primeira Câmara, Rel. Min. José Mucio Monteiro
'O processo de controle externo, disciplinado pela Lei 8.443/1992 e pelo Regimento Interno do TCU, não prevê ao Tribunal competência para determinar a realização de perícia para a obtenção de provas. É da iniciativa do responsável trazer aos autos as provas de sua defesa, inclusive laudos periciais, prescindindo de autorização do Tribunal para tanto.'
Acórdão 5920/2016-TCU-Segunda Câmara, Min. Relator Vital do Rego 
'Não compete ao TCU determinar, a pedido do responsável, a realização de diligência, perícia ou inspeção para a obtenção de provas, uma vez que constitui obrigação da parte apresentar os elementos que entender necessários para a sua defesa e/ou para demonstrar a boa e regular aplicação dos recursos que lhe foram confiados.
Acórdão 2262/2015-TCU-Plenário, Relator Min. Relator Benjamin Zymler 
O processo de controle externo, disciplinado pela Lei 8.443/1992 e pelo Regimento Interno do TCU, não prevê ao Tribunal competência para determinar a realização de perícia para a obtenção de provas. É da iniciativa do responsável trazer aos autos as provas de sua defesa, prescindindo de autorização do Tribunal para tanto. 
Acórdão 4843/2017-TCU-Primeira Câmara, Relator: José Mucio Monteiro 
O processo de controle externo, disciplinado pela Lei 8.443/1992 e pelo Regimento Interno do TCU, não prevê ao Tribunal competência para determinar a realização de perícia para a obtenção de provas. É da iniciativa do responsável trazer aos autos as provas de sua defesa, inclusive laudos periciais, prescindindo de autorização do Tribunal para tanto.;
Acórdão 2648/2015-TCU-Plenário - Relator Min. André de Carvalho
'Não compete ao TCU determinar a realização de perícia para a obtenção de provas, uma vez que constitui obrigação do responsável apresentar os elementos que entender necessários para a sua defesa e/ou para demonstrar a boa e regular aplicação dos recursos que lhe forem confiados.'
6.7	No mesmo sentido, deve ser afastada as alegações de que eventuais irregularidades teriam sido cometidas por terceiro, uma vez que, em nova oportunidade, não foram apresentadas quaisquer evidências aptas a comprovar tal fato. 
6.8	Da mesma forma, igualmente desprovida de prova é a assertiva de que seu cargo era meramente figurativo e que não administrou os recursos em tela. Em tais circunstâncias, remanesce a presunção iuris tantum de que praticou os atos de gestão espelhados nos documentos por ele subscritos constantes dos autos.
6.9	Por último, não está aderente aos autos a alegação de que a documentação, que comprovaria a execução do objeto, não teria sido analisada. Pelo contrário, as mencionadas documentações foram analisadas pela unidade instrutora, que concluiu pela impossibilidade de comprovar a boa e regular aplicação dos recursos públicos repassados à entidade (peça 79, p. 11) . 
6.10	Primeiramente, em que pese a apresentação de recibos e notas fiscais, os responsáveis não apresentaram comprovação do efetivo pagamento (cheques ou ordens bancárias) às empresas contratadas, o que inviabiliza o reconhecimento da regularidade da execução financeira. Na ausência dos referidos comprovantes de pagamento, é possível que as mencionadas notas fiscais e recibos tenham sido produzidos sem retratar a realidade das operações realizadas.
6.11	Em segundo, em que pese a exigência expressa do termo de convênio, de que deveriam ser apresentadas cópia 'dos termos de contrato firmados com terceiros para a consecução do objeto conveniado' (peça 4, p. 7) , os responsáveis não apresentaram tais documentações. 
6.12	Além disso, cabe ressaltar que a presente TCE foi autuada em decorrência da determinação constante do Acórdão 3518/2015-TCU-Primeira Câmara e das irregularidades apuradas na Ação Civil Pública 0004522-21.2013.4.03.6103, contendo informações acerca de um esquema fraudulento marcado por simulação de licitações para contratar empresas fictícias, com superfaturamento da contratação, antecipação de pagamento e pagamento indevido por aluguel de espaço e equipamentos. Conforme destacado na Nota Técnica 740/2016 (peça 38, p. 2) , na referida ação civil são citadas as mesmas empresas que apresentaram propostas e/ou foram contratadas no convênio em tela.
6.13	Portanto, além da exigência expressa de apresentação de cópia dos contratos firmados com terceiros, tal documentação é imprescindível para comprovar o nexo causal entre a execução física e financeira do ajuste, sobretudo, num contexto de possíveis fraudes e contratações fictícias que teriam sido perpetradas pela Abetar. 
6.14	Por todo o exposto, entende-se que as alegações apresentadas não sustentam o afastamento da responsabilidade do recorrente pelo débito. 
Da prescrição do débito  
7.1	Os Srs. Vinicius Cichon e Átila Yurtsever, defendem a prescrição do dano. 
7.2	Sustentam a alegação acima com base nos seguintes argumentos:
	a) O Supremo Tribunal Federal (STF) viria reconhecendo a prescritibilidade dos danos acarretados à fazenda pública (RE 669.069/MG, RE 852.475/SP, Tema 899 e MS 35294/DF) - peça 104, p. 4-8 e peça 103, p. 5;
	b)  Nesse contexto, a excepcionalidade da hipótese de imprescritibilidade do dano, reconhecida pelo STF (atos dolosos de improbidade administrativa) , não se encontraria presente nos autos, uma vez que não teriam sido apontados por este Tribunal elementos subjetivos da conduta dos responsáveis, decorrentes de violações à Lei 8.429/1992 (peça 104, p. 4-5) ;
	c) Seria imprescindível preservar o princípio da segurança jurídica e da estabilização das relações sociais, mediante a proteção do instituto da prescrição (peça 104, p. 12) ;
	d) Considerando que os fatos teriam ocorrido em 27/10/2006 e a primeira notificação só teria ocorrido em 18/11/2016, teria transcorrido prazo superior a dez anos, o que ensejaria os efeitos da prescrição no caso em apreço (peça 104, p. 9 e peça 103, p. 5-7) . 
	Análise:
7.3	No exame da prescrição, a Serur tem adotado os entendimentos detalhados na peça 125, que contém estudo e pronunciamentos anteriores da secretaria sobre o tema. Nessas manifestações estão desenvolvidas as seguintes premissas, que serão utilizadas no presente exame: 
	a)  ao julgar o RE 636.886, o STF conferiu nova interpretação ao art. 37, § 5º, da Constituição Federal, fixando a tese de que 'é prescritível a pretensão de ressarcimento ao erário fundada em decisão de Tribunal de Contas';
	b)  as pretensões punitiva e de ressarcimento devem observar o mesmo regime na atividade de controle externo, dado o objetivo comum da prescrição, de fixar prazo para o Tribunal de Contas agir, para caracterizar o ilícito, identificar seu autor, dimensionar as consequências da conduta e impor as consequências legais, independentemente de tais consequências terem natureza punitiva ou ressarcitória;
	c)  até que sobrevenha norma específica, entende-se que a prescrição das pretensões punitiva e de ressarcimento, no processo de controle externo, deve observar o regime Lei 9.873/1999, na linha dos recentes pronunciamentos do STF a respeito. Assim, sem prejuízo de se realizar o exame da prescrição também segundo o prazo decenal previsto no Código Civil, o critério adotado, na formulação da proposta de encaminhamento, será o da Lei 9.873/1999.  
Análise da prescrição segundo os critérios do Acórdão 1441/2016-TCU-Plenário
7.4	Primeiramente, cabe antecipar que o débito apurado prescreveu segundo os critérios estabelecidos pelo Acórdão 1441/2016-TCU-Plenário.	
7.5	Com efeito, a referida decisão estabeleceu o seguinte entendimento: (i) a pretensão punitiva do TCU subordina-se ao prazo geral de prescrição indicado no art. 205 do Código Civil (10 anos) e é contada a partir da data de ocorrência da irregularidade sancionada; (ii) o ato que ordenar a citação, a audiência ou oitiva da parte interrompe a prescrição; (iii) haverá suspensão da prescrição toda vez que o responsável apresentar elementos adicionais de defesa; (iv) a prescrição será aferida independentemente de alegação da parte; e (v) o entendimento do mencionado acórdão será aplicado de imediato aos processos novos e aos pendentes de decisão.
7.6	Nesse sentido, conforme consignado no voto condutor do decisum (peça 85, p. 2) , o início do prazo prescricional começou a correr em 4/7/2007 com a apresentação da prestação de contas (peça 15) .
7.7	Considerando que a citação foi determinada em novembro de 2018 (peça 52) , em prazo superior aos dez anos, operou-se, portanto, a prescrição com base nos critérios do Acórdão 1441/2016-TCU-Plenário.
Análise da prescrição pelo regime da Lei 9.873/1999 
7.8	Conforme será demonstrado a seguir, ocorreu a prescrição do débito com base nos critérios da Lei 9.873/1999, uma vez que o feito ficou mais de cinco anos sem decisão entre uma interrupção de prazo e a seguinte (art. 1º) . 
7.9	Nesse contexto, o prazo prescricional começou a correr em 4/7/2007, momento em que foi apresentada a prestação de contas (peça 15) . 
7.10	Em 11/11/2008, a Nota Técnica de Reanálise 430/2008 consignou que foram atendidos os requisitos da prestação de contas do Convênio (peças 9 e 34) , o que levou à interrupção do prazo prescricional com base no art. 2º, II, da Lei 9.873/1999.
7.11	Em 16/6/2015, o Acórdão 3518/2015-TCU-Primeira Câmara notificou o então MTur quanto a possíveis irregularidades nos convênios firmados com a Abetar, o que ensejou a presente investigação e a interrupção do prazo prescricional (art. 2º, II, Lei 9.873/1999) .
7.12	Portanto, conforme se depreende das datas grifadas, o feito ficou mais de cinco anos sem decisão entre uma interrupção de prazo e a seguinte, de modo que houve a prescrição pelos critérios da Lei 9.873/1999.	
Conclusão sobre a prescrição
7.13	Conforme exposto, o débito prescreveu tanto pelos critérios do Acórdão 1441/2016-TCU-Plenário como pelos critérios da Lei 9.873/1999. 
7.14	Portanto, houve a prescrição do dano.  

CONCLUSÃO
8.	Das análises anteriores, ante os elementos constantes destes autos, o contexto normativo e as diretrizes jurisprudenciais aplicáveis ao caso, conclui-se:
	(i) não houve qualquer violação ao devido processo legal (itens 5.) ;
 	(ii) a responsabilidade do Sr. Vinícius de Lara Cichon não deve ser afastada (itens 6.) ;
	(iii) houve a prescrição do débito (itens 7.) .
8.1	Por todo o exposto, propõe-se dar provimento aos presentes recursos, de modo a tornar sem efeito o Acórdão 3038/2021-TCU-Segunda Câmara, em vista da prescrição do dano. Todavia, caso o tribunal não entenda desta forma, no que tange ao mérito, não foram trazidos argumentos capazes de modificar a decisão recorrida.
PROPOSTA DE ENCAMINHAMENTO
9.	Ante ao exposto, submetem-se os autos à consideração superior, propondo-se, com fundamento nos arts 32, inciso I, e 33 da Lei 8.443/1992 e art. 285 do RI/TCU:
a) conhecer dos recursos de reconsideração interpostos e, no mérito, dar-lhes provimento para tornar sem efeito o Acórdão 3038/2021-TCU-Segunda Câmara;
b) informar ao recorrente e demais interessados do acórdão a ser proferido, destacando que o relatório e o voto que o fundamentam podem ser acessados por meio do endereço eletrônico www.tcu.gov.br/acordaos."
É o Relatório.

Thais Brito Lacerda (15893/OAB-AM), representando Atila Yurtsever; Andrea Cristina Maia da Silva Vieira de Paula (34.732/OAB-PR), Edgar Lenzi (28579/OAB-PR) e outros, representando Vinicius de Lara Cichon.

Subprocurador-Geral Lucas Rocha Furtado

RECURSO DE RECONSIDERAÇÃO. TOMADA DE CONTAS ESPECIAL. CONGRESSO DE 2006 DA ASSOCIAÇÃO BRASILEIRA DAS EMPRESAS DE TRANSPORTE AÉREO REGIONAL (ABETAR). REVELIA. PRESTAÇÃO DE CONTAS INICIALMENTE APROVADA PELO MTUR E REVISTA POSTERIORMENTE POR DETERMINAÇÃO DO TCU. DOCUMENTAÇÃO INCOMPLETA. CONTAS IRREGULARES. DÉBITO. RECURSO DE RECONSIDERAÇÃO. CONHECIMENTO. RECONHECIMENTO DA PRESCRIÇÃO QUINQUENAL DAS PRETENSÕES PUNITIVA E RESSARCITÓRIA PREVISTA NO ART. 2º DA RESOLUÇÃO TCU 344/2022. INSUBSISTÊNCIA DOS ACÓRDÃOS ANTERIORES APENAS EM RELAÇÃO AOS RECORRENTES. ARQUIVAMENTO. A análise da prescrição com fundamento na Resolução TCU 344/2022 somente é possível nos casos em que o trânsito em julgado não tenha ocorrido até a publicação da norma, nos termos de seu art. 18.

TOMADA DE CONTAS ESPECIAL (TCE)

Neste processo de tomada de contas especial (TCE) , examinam-se recursos de reconsideração interpostos por Atila Yurtsever e Vinicius de Lara Cichon contra o Acórdão 3038/2021-TCU-Segunda Câmara, relator Ministro Bruno Dantas, por meio do qual este Tribunal julgou irregulares suas contas, condenando-os solidariamente ao pagamento do débito apurado, em razão de ocorrências na execução do Convênio 459/2006, celebrado entre o Ministério do Turismo e a Associação Brasileira das Empresas de Transporte Aéreo Regional (Abetar) para a realização do Congresso Abetar 2006.
2. A Serur e pelo Ministério Público defendem o provimento aos recursos, para tornar sem efeito o acórdão recorrido, em virtude da prescrição da pretensão ressarcitória.
3. Acerca da admissibilidade, ratifico a decisão monocrática do antigo relator, Ministro Raimundo Carreiro (peça 111) , no sentido de conhecer do recurso, porquanto cumpridos os requisitos previstos na legislação. 
4. Tendo em vista a recente edição da Resolução TCU 344/2022, que regulamenta o tema no âmbito deste Tribunal, inicio minha análise com o exame da prescrição, alegada por ambos os recorrentes.
5. Conforme o art. 4º da norma, reproduzido a seguir, em casos como o que se analisa, a contagem do prazo prescricional deve partir da data da efetiva prestação de contas, o que ocorreu em 4/7/2007 (peça 15) :
"Art. 4º O prazo de prescrição será contado:
I - da data em que as contas deveriam ter sido prestadas, no caso de omissão de prestação de contas;
II - da data da apresentação da prestação de contas ao órgão competente para a sua análise inicial;
III - do recebimento da denúncia ou da representação pelo Tribunal ou pelos órgãos de controle interno, quanto às apurações decorrentes de processos dessas naturezas;
IV - da data do conhecimento da irregularidade ou do dano, quando constatados em fiscalização realizada pelo Tribunal, pelos órgãos de controle interno ou pelo próprio órgão ou entidade da Administração Pública onde ocorrer a irregularidade;
V - do dia em que tiver cessado a permanência ou a continuidade, no caso de irregularidade permanente ou continuada." (Grifos acrescidos) 
6. No que concerne às causas de interrupção do prazo prescricional, destaco que o art. 5º da referida resolução prevê o seguinte:
"Art. 5º A prescrição se interrompe:
I - pela notificação, oitiva, citação ou audiência do responsável, inclusive por edital; 
II - por qualquer ato inequívoco de apuração do fato;
III - por qualquer ato inequívoco de tentativa de solução conciliatória; 
IV - pela decisão condenatória recorrível.
 (...) " (Grifos acrescidos) 
7. Dessa forma, apresento, a seguir, atos e fatos processuais que interromperam a contagem que se iniciou em 4/7/2007 (alguns deles foram suprimidos por serem desnecessários para as conclusões da análise) :
	Data
	Peça do presente processo
	Peça do processo original
	Documento
	Conteúdo do Documento

	23/04/2008
	26
	136
	Ofício nº 642/2008/SPOA/SE/MTur
	Notificação do Diretor-Presidente da Abetar

	23/04/2008
	27
	139
	Nota Técnica Análise nº 173/2008
	Decisão de comunicar as pendências ao gestor

	08/10/2008
	32
	169
	Nota Técnica de Reanálise nº 375/2008
	Decisão de comunicar as pendências ao gestor

	11/11/2008
	34
	195
	Nota Técnica de Reanálise nº 430/2008
	Conclusão de regularidade das despesas

	01/07/2015
	36
	209
	Oficio 1594/2015-TCU/Secex-SP, para o MTur
	Prazo de 60 dias para o MTur apurar irregularidades nos convênios firmados com a Abetar

	23/08/2016
	35
	212
	Despacho do Secretário Nacional de Qualificação e Promoção do Turismo
	Determinação para nova análise, conforme ofício do TCU

8. Em virtude desses eventos, é possível concluir que, entre 11/11/2008, com a conclusão quanto à regularidade das despesas, e 1/7/2015, quando o TCU determinou a reanálise do convênio, houve a prescrição de cinco anos prevista no art. 2º da Resolução TCU 344/2022. 
9. Para que não houvesse dúvidas a respeito da existência de outras causas de interrupção, minha assessoria verificou que todos os elementos do processo foram efetivamente enviados a este Tribunal, constatando que a sequência da numeração das páginas dos autos está completa. Desse modo, não existe evidência alguma de atos processuais praticados no referido interregno. Aliás, tendo concluído pela regularidade das contas, não haveria razões para o Ministério do Turismo adotar medidas adicionais, o que apenas ocorreu mais de seis anos após, por determinação deste Tribunal.
10. Diante disso, com o reconhecimento da ocorrência da prescrição das pretensões punitiva e ressarcitória estabelecida no art. 2º da Resolução TCU 344/2022, este Tribunal deve dar provimento aos recursos, tornando insubsistente o Acórdão 3038/2021-TCU-Segunda Câmara.
11. Ademais, o processo deve ser arquivado com base no art. 11 da aludida resolução, que estabelece que, "reconhecida pelo Tribunal a prescrição da pretensão punitiva e da pretensão ressarcitória em relação à totalidade das irregularidades, o processo deverá ser arquivado...".
12. Por fim, cabe ressaltar que a análise da prescrição com fundamento na nova resolução somente foi possível por ainda não ter havido o trânsito em julgado em relação aos recorrentes, haja vista o que prevê o art. 18 da norma - "O disposto nesta resolução aplica-se somente aos processos nos quais não tenha ocorrido o trânsito em julgado no TCU até a data de publicação desta norma". Logo, o acórdão questionado permanece com seus efeitos válidos em relação à Abetar, que não recorreu no prazo de quinze dias após ter sido notificada do acórdão condenatório, o que implicou o trânsito em julgado quanto a essa responsável.
Ante o exposto, voto para que seja adotado o acórdão que ora submeto ao Colegiado.
TCU, Sala das Sessões, em 24 de janeiro de 2023.
ANTONIO ANASTASIA 
Relator